臺灣高等法院刑事判決
110年度上易字第1023號
上  訴  人  臺灣桃園地方檢察署檢察官
被      告  賴必達


上列上訴人因被告竊盜案件，不服臺灣桃園地方法院109年度易
字第898號，中華民國110年1月15日第一審判決（起訴案號：臺
灣桃園地方檢察署108年度偵字第31041、31043號），提起上訴
，本院判決如下：
    主  文
上訴駁回。　
    理  由
一、本院審理範圍：　
　　本案檢察官聲請簡易判決處刑書認被告賴必達於民國108年8
    月20日清晨4時35分許，竊取葉明順所有釋迦2箱，及於108
    年8月14日清晨4時25分許，竊取邱文智所有櫻桃及桃子各1
    箱，而涉犯竊盜2次。原審判決前者有罪，後者無罪。檢察
    官僅就無罪部分提起上訴，被告則未上訴。故本院僅就原判
    決無罪部分為審理，合先敘明。
二、聲請簡易判決處刑意旨略以：被告賴必達於108年8月14日清
    晨4時25分許，騎乘不知情之鍾世能所有車號000-000號機車
    ，行經桃園市○○區○○路00號前，見告訴人邱文智所有之櫻桃
    及桃子各1箱置於該處，竟意圖為自己不法之所有，基於竊
    盜犯意，徒手竊取上開櫻桃及桃子各1箱得手，旋即騎車逃
    逸。因認被告涉犯刑法第320條第1項之竊盜罪嫌。
三、按犯罪事實應依證據認定之，無證據不得認定犯罪事實；不
    能證明被告犯罪者，應諭知無罪之判決，刑事訴訟法第154
    條第2項、第301條第1項分別定有明文。又事實之認定，應
    憑證據，如未能發現相當證據，或證據不足以證明，自不能
    以推測或擬制之方法，為裁判基礎；且認定犯罪事實所憑之
    證據，雖不以直接證據為限，間接證據亦包括在內，然而無
    論直接證據或間接證據，其為訴訟上之證明，須於通常一般
    之人均不致有所懷疑，而得確信其為真實之程度者，始得據
    為有罪之認定，倘其證明尚未達到此一程度，而有合理之懷
    疑存在而無從使事實審法院得有罪之確信時，即應由法院為
    諭知被告無罪之判決。次按刑事訴訟法第161條已於91年2月
    8日修正公布，修正後同條第1項規定：檢察官就被告犯罪事
    實，應負舉證責任，並指出證明之方法。因此，檢察官對於
    起訴之犯罪事實，應負提出證據及說服之實質舉證責任。倘
    其所提出之證據，不足為被告有罪之積極證明，或其闡明之
    證明方法，無從說服法官以形成被告有罪之心證，基於無罪
    推定之原則，自應為被告無罪判決之諭知（最高法院40年台
    上字第86號判例、76年台上字第4986號判例、92年台上字第
    128號判例意旨參照）。
四、聲請簡易判決處刑意旨認被告涉犯竊盜罪嫌，係以被告之供
    述、證人即告訴人邱文智、證人鍾世能之證述為據。訊據被
    告堅詞否認有竊盜之犯行，辯稱：其於案發時受僱於蔬果行
    ，本會在清晨時間騎乘888-DLP號機車至市場採購水果、送
    貨。縱告訴人邱文智有看到其經過，亦不表示其有竊取告訴
    人邱文智之櫻桃及桃子各1箱等語。經查：
　㈠證人即告訴人邱文智於警詢時雖證稱：案發當天其將自家貨
    物放在客戶車上後，行經五族街與環西路口時，覺得有個人
    很可疑，就回去看自家貨物，發現貨物遭人往外拉出，其就
    將貨物推回原來位置，並回其店面繼續拿取要給其他客戶的
    貨物。此時發現先前那個人還在現場，且後面載著2件貨物
    ，很像其貨物，於是其就跟著對方。對方先往環西路方向直
    行，最後右轉五福街，後來其才回去確認其自家的貨物確實
    不見。原本的1箱櫻桃、1箱桃子遭人竊走，幾天後其有親眼
    看到對方，就調閱監視器確認上開可疑之人即為指認表編號
    4之男子（按即被告）等語（偵字第31043號卷第21、27頁）
    ；於原審審理時復證述：其家裡從事水果批發工作，會將1
    箱1箱的水果裝好賣給水果攤，其所負責之工作就是將裝箱
    之水果放到客戶的貨車上。案發時其已經送完4箱的水果到
    客戶的貨車上，送完就回家。後來要再送水果給其他客戶時
    ，發現貨車上的貨物有被移出。其乃把貨物推回去再回家，
    但想想覺得怪怪的，又返回其貨車處。到了路口發現有個人
    載著2箱水果，其就再到貨車上，確認車上少了1箱櫻桃、1
    箱桃子，只剩下2箱奇異果。其有騎車追該人一陣子，追到
    志廣路薑母鴨店那邊時，看到該人停下來在路邊看水果，其
    有記下該人之容貌，但其不敢靠近，想回頭去找人幫忙時，
    該人就跑掉了。但該人後來有到其家之店面問水果價格，其
    就將該人來詢價時之監視器錄影畫面調出，確認和案發當天
    記下之容貌相同，也就是被告等語（原審壢簡卷第57～58頁
    ）。惟證人邱文智亦證述：並未看到被告竊取其所有櫻桃及
    桃子各1箱之情形等語明確（原審壢簡卷第60頁）。足認告
    訴人邱文智實未目睹櫻桃及桃子各1箱遭竊當下之情形，而
    係在發現其所有之櫻桃及桃子各1箱「遭竊後」，始回想現
    場有何「可疑之人」為竊賊。是證人即告訴人邱文智之證述
    充其量僅能證明被告之容貌與其當時認為「可疑之人」之容
    貌相符，至於其所稱該「可疑之人」即為竊取櫻桃及桃子各
    1箱之人等證詞，則僅係告訴人邱文智個人之推論，尚難逕
    採。
  ㈡再證人即告訴人邱文智就發現「可疑之人」之經過，其於警
    詢時係證述，先發現可疑之人，後來才去查看自家貨物，進
    而發覺自家貨物遭人移動。然於原審則稱，先發現自家貨物
    遭移動，後來才在路口發現有一個可疑之人。是證人邱文智
    就如何發現「可疑之人」之經過，前後證述亦有不一。再關
    於證人邱文智推論該「可疑之人」即為竊賊之依據，其於原
    審中明確證稱：會在知悉櫻桃及桃子各1箱遭竊後，回頭沿
    路追被告，係因其發現被告所載之2箱水果很像其失竊的櫻
    桃和桃子；但各個批發商所使用裝水果的箱子是類似的，其
    水果攤的箱子應該是白色的，也有其他家的箱子也是白色的
    等語（原審壢簡卷第60頁）。顯見告訴人邱文智僅憑不具顯
    著識別性之紙箱包裝，即推論該「可疑之人」為竊取其水果
    之人，其推論之基礎亦甚薄弱。
　㈢況被告辯稱：於案發時受僱於蔬果行，本來就會在清晨時間
    騎乘車號000-000號機車至上開地點之市場採購水果、送貨
    等語，核與證人即僱用被告之鍾世能於警詢時證述：其為菜
    店老闆，車號000-000號機車為其所有，於108年8月14日清
    晨，有將該車借給被告去運送貨物，他會騎車去買菜等語相
    符（偵字第31043號卷第41頁）。是被告所辯，尚非無據，
    應可採信。
　㈣綜上，被告既因工作需求，本會載送水果經過案發地點，而
    告訴人邱文智又未直接見聞竊取其所有櫻桃及桃子各1箱之
    人為被告，且其所述復有前揭瑕疵，故無法排除案發當天被
    告僅係為了採購水果、送貨，方騎車至案發地點附近，適告
    訴人邱文智因發現其所有之水果遭人竊取，見被告騎車載送
    水果行經上開地點，即誤會被告為竊取其水果之人之可能。
    則本案是否為被告所為，確屬有疑。
　㈤至檢察官另以被告既坦承於108年8月20日清晨4時39分許竊取
    葉明順之釋迦2箱，因該案與本案之時間、地點相近，犯罪
    手法亦類似，故應為被告所為云云。惟按基於習性推論之禁
    止，被告之品格證據如與犯罪事實全然無關者，除非係被告
    主動提出以為抗辯，自不容許由檢察官提出作為證明犯罪事
    實之方法，俾免導致錯誤之結論或不公正之偏頗效應。至於
    被告之品格證據，倘若與其犯罪事實具有關聯性，在證據法
    上雖可容許檢察官提出供為證明被告犯罪之動機、機會、意
    圖、預備、計畫、認識、同一性、無錯誤或意外等事項之用
    ，然若欲以被告所犯前案之犯罪手法「同一性」作為論斷其
    另犯相類案件有罪之依據，除該犯罪手法具有「驚人相似性
    」（即具特殊犯罪手法得據此推論犯人為同一）之特徵外，
    仍須依憑卷證資料以為推論，尚不得僅憑犯罪手法雷同，遽
    論被告另犯相類案件之情節（最高法院104年度台上字第212
    8號判決意旨參照）。被告於108年8月20日清晨4時35分許，
    竊取證人葉明順所有的2箱釋迦並以機車載運離開之事實，
    監視器畫面亦顯示被告係騎乘機車，在證人葉明順的貨物旁
    徘徊，之後將貨物搬運至機車上載走等過程，業據原審認定
    明確，並判決確定。惟竊嫌要偷水果，當然會找有水果之處
    下手，水果店自容易為目標。又關於犯罪時間，證人葉明順
    於警詢中僅稱案發地點附近之水果攤商家，水果屢次遭竊，
    並未提及水果攤商家遭竊時間均在清晨，更無證據證明屢次
    竊案之行為人均為被告。而竊嫌會在犯罪地點附近徘徊，更
    是一般竊盜犯為確保能順利竊得物品之前置作為。至於犯罪
    工具，以機車之機動性高、易於走進巷弄避免追查之特性，
    而為竊案所常見。從而，被告竊取葉明順所有釋迦之犯行，
    實與邱文智遭竊櫻桃及桃子之犯行，難認具特殊犯罪手法得
    據此推論犯人為同一，自不得僅因被告對葉明順為竊盜犯行
    ，即推論本案亦為其所為。
　㈥綜上所述，檢察官所舉事證，尚無從說服本院形成被告涉犯
    本案竊盜犯行之心證，復無其他積極事證足以證明被告有檢
    察官所指之犯行。揆諸前開法條規定及判例意旨，自應為被
    告無罪之諭知。
五、上訴駁回之理由：
  ㈠原審以公訴人所舉之論據，無從使通常一般之人不致有所懷
    疑，而得確信被告有聲請簡易判決處刑意旨所指之竊盜犯行
    ，尚不足以使原審形成被告涉犯竊盜罪嫌之確信心證。此外
    ，復查無其他積極證據足資證明被告有何公訴人所指之上述
    犯行，自應就此部分為被告無罪之諭知，已詳敘其取捨證據
    及得心證之理由；對於檢察官所舉證據，何以不足資為被告
    犯罪之認定，亦在理由內詳加指駁及說明，俱有卷存證據資
    料可按，經核均無違誤。　　
　㈡檢察官上訴意旨略以：
　⒈告訴人邱文智雖未親眼見聞櫻桃及桃子各1箱遭竊當下之情形
    ，然證人察覺有異後即沿路尾隨被告，並記下被告之容貌。
    當時被告的機車上載有2箱貨物，與其失竊的櫻桃及桃子很
    像等語，業據證人邱文智證述明確。雖證人邱文智就先察覺
    被告形跡詭異，再發現自家櫻桃及桃子不見後，始尾随被告
    行蹤，抑或先察覺被告形跡詭異，且發現被告以機車載運疑
    似其自家水果進而尾隨被告行蹤後，始返家確認其櫻桃及桃
    子不見之先後順序，所述固有不同，然證人係於108年8月14
    日接受警詢，至109年4月23日始由法院訊問，後者距離案發
    之時已有相當一段時間，其記憶當有可能模糊或時序論述有
    差異。而證人邱文智就重要事項即其察覺有異而尾隨被告行
    蹤、被告當時機車上載有2箱與自己貨物相似之貨物、被告
    之容貌為何等重要事項證述一致，且察覺被告形跡詭異後，
    其家櫻桃及桃子確實失竊，甚為巧合，故證人之證述應堪採
    信。
　⒉被告於案發時受僱於蔬果行，且在清晨時間會騎乘車牌號碼0
    00-000號普通重型機車前往案發地點之市場採購水果、送貨
    ，故被告於案發之時確實會出現在案發地點所在的市場。又
    案發地點附近之水果攤商家，水果屢次遭竊乙節，業據證人
    葉明順於警詢中證述明確。被告更承認於108年8月20日凌晨
    4時35分許，竊取證人葉明順所有的2箱釋迦並以機車載運離
    開（即本案法院判決有罪部分），監視器畫面亦顯示被告係
    騎乘機車，在證人葉明順的貨物旁徘徊，之後將貨物搬運至
    機車上載走。又證人邱文智於108年8月14日警詢中證稱：當
    時其將家裡的貨放置客人車上，行經五族街與環西路口時，
    覺得有個人很奇怪，就回去看自家的貨，發現貨被往外拉了
    出來，其將貨物推回到該放的位置，然後就回去家（五族街
    3號）裡取其他客人的貨，也還發現那個人在現場並且機車
    後面載著2件貨等語。是證人邱文智察覺被告有異、自家櫻
    桃及桃子遭竊之情形，核與證人葉明順上開釋迦遭竊之時間
    、地點相近，方式雷同（被告係偷竊整箱之水果，且先在目
    標處徘徊，再趁機將目標搬上機車載走行竊）。則該次認定
    被告有罪部分之相關證據，自可佐證本案亦為被告所為。為
    此提起上訴，請求撤銷原判決云云。
  ㈢惟查：
　⒈按證據之取捨與證據之證明力如何，均屬事實審法院得自由
    裁量、判斷之職權，茍其此項裁量、判斷，並不悖乎通常一
    般人日常生活經驗之定則或論理法則，又於判決內論敘其何
    以作此判斷之心證理由者，即不得任意指摘其為違法。茲原
    判決已詳敘就卷內證據調查之結果，而為綜合判斷、取捨之
    理由，認檢察官所提前揭各項證據不足採為證明被告有其所
    指之竊盜犯行，其得心證的理由已說明甚詳，且所為論斷從
    形式上觀察，亦難認有違背經驗法則、論理法則，或有其他
    違背法令之情形，自不容任意指為違法。本案原判決已詳敘
    就卷內證據調查之結果，而為綜合判斷、取捨，認檢察官所
    提前揭各項證據不足採為證明被告有其所指之竊盜犯行，其
    得心證的理由已說明甚詳，且所為論斷從形式上觀察，亦難
    認有違背經驗法則、論理法則，或有其他違背法令之情形，
    自不容任意指為違法。
　⒉關於不得以被告有於108年8月20日清晨4時35分許竊取葉明順
    之釋迦2箱，因與本案邱文智遭竊櫻桃及桃子之情形雷同，
    難認具特殊犯罪手法，得據此推論犯人為同一，故無法推論
    本案係被告所為之理由，本院亦已論駁如前。　　
六、從而，本件檢察官提起上訴，仍執前開情詞為爭執，並對於
    原審取捨證據及判斷其證明力職權之適法行使，仍持己見為
    不同之評價，而指摘原判決不當，並未進一步提出積極證據
    以實其說，自難認有理由，應予以駁回。
據上論斷，應依刑事訴訟法第368條，判決如主文。
本案經檢察官吳明嫺提起公訴，檢察官黃鈺斐提起上訴，檢察官
翁珮嫻、吳慧蘭到庭執行職務。
中　　華　　民　　國　　110 　年　　10　　月　　26　　日
                  刑事第七庭    審判長法　官  孫惠琳
                                      法　官  連雅婷
                                      法　官  張育彰
以上正本證明與原本無異。
不得上訴。
                                      書記官  蔡麗春
中　　華　　民　　國　　110 　年　　10　　月　　26　　日